【裁判字號】    92,上國更(一),2
【裁判日期】    921230
【裁判案由】    損害賠償
【裁判全文】
台灣高等法院臺中分院民事判決  九十二年度上國更(一)字第二號
      上  訴  人  交通部台灣鐵路管理局
      法定代理人  徐達文
      複  代理人  乙○○
      被  上訴人  甲○○
      被  上訴人  丙○○
當事人間請求損害賠償事件，上訴人對於民國九十年六月八日台灣台中地方法院八十
九年度國字第一五號第一審判決提起上訴，經最高法院發回更審，本院於九十二年十
二月十六日言詞辯論終結，判決如下：
原判決關於命上訴人給付超過壹拾萬元部分，及其利息，暨該部分假執行之宣告，併
訴訟費用之裁判均廢棄。
右開廢棄部分，被上訴人在第一審之訴及其假執行之聲請均駁回。
其餘上訴駁回。
第一、二審及發回前第三審訴訟費用除確定部分外由上訴人負擔十二分之一，餘由被
上訴人負擔。
一、本件被上訴人主張：伊之子王善禧於民國八十九年六月二十日十五時五十六分，
    自苗栗後龍站搭乘上訴人所屬一五一七次火車返回彰化，因上訴人之列車啟動行
    進期間，未將車門完全關閉，行經台中縣大甲站時，致王善禧摔落車外重傷死亡
    ，上訴人管理失當之行為，顯與王善禧死亡具有因果關係，依國家賠償法及民法
    第一百八十四條之規定，應負賠償責任。甲○○係王善禧之父，因王善禧死亡，
    支出醫藥費新台幣（下同）五萬六千三百八十八元、殯葬費十二萬六千三百元，
    及受有扶養費之損失四十四萬一千二百四十二元，精神上之損害一百萬元。丙○
    ○係王善禧之母，因王善禧死亡，亦受有扶養費之損失五十三萬八千九百四十六
    元，精神上之損害一百萬元；縱認上訴人管理並無過失，依鐵路法第六十二條及
    鐵路行車及其他事故損害賠償暨補助費發給辦法第四條之規定，亦應賠償伊一百
    二十萬元等情，爰依國家賠償法及民法第一百八十四條之規定，先位聲明求為命
    上訴人給付甲○○一百六十二萬三千九百三十元、丙○○一百五十三萬八千九百
    四十六元，並均加付法定遲延利息；依鐵路法第六十二條及鐵路行車及其他事故
    損害賠償暨補助費發給辦法第四條之規定，備位聲明求為命上訴人給付被上訴人
    一百二十萬元，並加付法定遲延利息之判決（第一審就被上訴人備位聲明判命上
    訴人給付被上訴人一百二十萬元及其法定遲延利息，並駁回被上訴人其餘之請求
    。被上訴人就其敗訴部分，未據聲明不服）。
二、上訴人則以：肇事列車車門左右兩側均設有禁止站立車門之警告標誌，伊已盡警
    示之保護義務，當時王善禧已年滿十八歲，有識別能力，竟未採取避免風險之必
    要措施，於列車行進中，站立車門邊，縱認伊於安全防護之設置上有所疏誤，王
    善禧於本件事故之發生，亦與有過失，依鐵路行車及其他事故損害賠償暨補助費
    發給辦法，被上訴人亦僅得請求十萬元等語，資為抗辯。
三、上訴人之法定代理人於訴訟繫屬中由丁○○變更為徐達文，有交通部交人字第○
    九二○○六八九五六號函附卷可稽，並經其聲明承受訴訟，核無不合，應予准許
    。
四、查被害人王善禧於八十九年六月二十日搭乘鐵路局第一五一七次平快車，ＳＰＫ
    ２３２１號車廂，車票為後龍站至彰化站，而案發地點為基起一八○公里四七○
    公尺處，列車進大甲站時，被害人王善禧因不明原因自車門墜車，此為兩造所不
    爭執，由此一事實堪予認定王善禧之墜車時其所在位置係在車門旁附近。又該列
    車定員為四百九十六人，當時只坐約六十八人，乘坐率約百分之十三，車廂並不
    擁擠此亦為兩造所不爭執。據證人即王善禧之同班同學翁鵬閔證稱，王善禧與其
    均乘坐該列車第四廂，於墜車前十分鐘曾向伊表示要上廁所，並隨即朝後方走去
    等語（見原審卷第八十頁反面）。依該節車廂之配置圖，若王善禧欲上廁所，渠
    乘坐之車廂即有廁所，並不需經過車門，此亦為兩造所不爭執，由此可推論王善
    禧上廁所後，自行走至車門旁附近。次查系爭列車之車門設計沒有中央控制可以
    自動關閉，但該車門屬安全卡鎖，推上去就關上，拉起來就是開的，且火車上在
    門的兩邊都有做警告標語，請旅客不要站立在車門旁邊以免發生危險，此經證人
    即該列車之列車長馮雲海於本院到庭具結證稱屬實。系爭車門既係安全卡鎖，顯
    見車門並非關閉，而係開之狀態，否則王善禧不會掉落車外，而系爭車門既係開
    立狀態，王善禧自行走到車門旁，該處又有警告標語，請旅客不要站立在車門旁
    邊以免發生危險，王善禧顯然有違上開警告標語，而站立在車門旁邊，且依經驗
    法則火車車門旁亦有把手，如站立車門旁，但能緊握把手，縱然火車有晃動，亦
    能確保不致掉落車外，可以推論王善禧違規站立車門，亦未緊握車門旁把手而掉
    落車門外，上訴人主張王善禧有過失，依上開推論，堪予採信，被上訴人抗辯王
    善禧並無過失云云，核不可採。
五、雖被上訴人以上訴人並未確實要求各列車管理人員隨時巡視列車車門是否關閉，
    列車長馮雲海亦未於列車每次啟動前確實巡視並關閉車門，僅每隔三、五站方巡
    視一次，且上訴人之站務人員於列車啟動之際，亦未主動聯繫列車長關閉車門，
    且該次列車於事故發生前煞車不當，致火車有晃動，使王善禧因而跌落車外，主
    張上訴人就列車事故難辭其責，因而認上訴人仍應依鐵路行車及其他事故損害賠
    償暨補助費發給辦法第四條之規定，支付一百二十萬元之補償費云云。惟查本件
    被上訴人先位聲明係以上訴人有過失為前提，請求損害賠償，備位聲明係以縱上
    訴人能證明事故非由上訴人之過失，依鐵路法第六十二條及鐵路行車及其他事故
    損害賠償暨補助費發給辦法第四條，上訴人仍應賠償一百二十萬元。按鐵路行車
    及其他事故損害賠償暨補助費發給辦法第四條係規定鐵路因行車及其他事故，致
    人死亡、傷害或財物毀損、喪失。如能證明其事故之發生非由於鐵路機構之過失
    者，對於人之死亡、傷害仍應酌給卹金或醫藥補助費，其補助費標準如係非由於
    受害人之過失所致者。屬旅客死亡者，最高金額新台幣一百二十萬元。如係由於
    受害人之過失所致，屬旅客死亡者，最高金額新台幣十萬元。是依該條為請求者
    ，僅分為非由於受害人之過失所致及由於受害人之過失所致兩種，本件受害人王
    善禧有過失有如前述，則被上訴人僅能請求十萬元，其請求一百二十萬元即非有
    據，就超過十萬元部份即屬無據，不應准許，應予駁回。致於被上訴人所抗辯上
    訴人有過失之上開理由，應屬先位聲明之理由，然其先位聲明主張上訴人有過失
    ，已經原審認為不足採而駁回其先位聲明，被上訴人既未上訴，則上開本屬先位
    聲明之攻擊方法，本院本無庸於備位聲明審理審究。況查：(一)、被上訴人雖主張
    依該列車行車記錄表，該列車進入大甲站時煞車曲線有上揚之情形，認事故發生
    前煞車不當，致火車有晃動，使王善禧因而跌落車外，然查被上訴人並不能證明
    上開記錄表之曲線為異常，且證人翁鵬閔亦於原審到庭結證稱：肇事當日其與王
    善禧坐同列車，當時列車並無異常之晃動等語（參見原審九十年四月二十七日言
    詞辯論筆錄）。可以證明該列車並無異常之晃動，從而被上訴人主張該列車煞車
    不當，異常晃動，認上訴人有過失云云，核不可採。(二)、上訴人雖又以該列車長
    馮雲海未於列車每次啟動前確實巡視並關閉車門，僅每隔三、五站方巡視一次，
    且上訴人之站務人員於列車啟動之際，亦未主動聯繫列車長關閉車門，而認為上
    訴人有過失，然證人馮雲海於本院證稱：伊每次火車開動以後，都會去巡視一次
    將門關起來，這一次我也有巡視，沒有關的我們就把它關好，至於本次門之所以
    會打開應該是被旅客打開的，我們沒有辦法隨時去防範把火車在隨時防範的狀態
    ，我們鐵路局火車有規定在行進間也要不定時的巡視車廂以維護旅客的安全，我
    一般的作法約平均三、五個站巡視一次。列車在近站及出站，站上都會有人出來
    看一下，我們自強號以及電聯車火車有中央控制開關門，如果車門沒有關好火車
    站巡視人員也會用電話通知我們將它關好，但是本件事故的列車並沒有中央控制
    門的設備，所以站上的巡視人員就不會跟我們聯繫這些問題等語。茲該列車之車
    門本屬無中央控制門，該門本無從由列車控管關閉，列車長尚需至各車廂驗票，
    則其不定時巡視車門，難認為有過失，且縱其巡視車門將車門關閉，然其一走，
    旅客隨時可以開門，車門之開關根本非列車長可以掌控，被上訴人執以指為上訴
    人有過失，亦非可採。
六、綜上所述，本件被害人就事故之發生有過失，被上訴人本於鐵路行車及其他事故
    損害賠償暨補助費發給辦法第四條之規定，請求上訴人給付十萬元，核屬有據，
    應予准許，逾此部分所為請求，則屬無據，應予駁回。上訴意旨指摘原判決命伊
    給付超過十萬元部份為不當，求予廢棄改判，為有理由，應由本院將原判決不當
    之部份廢棄，並駁回被上訴人此部份之請求，其假執行亦失所附麗，應一併駁回
    。至於上開應准許部分，原審判命上訴人給付，核無違誤，上訴意旨，就此部分
    ，仍執陳詞，指摘原判決不當，求予廢棄，為無理由，應駁回其上訴。
據上論結，本件上訴為一部有理由，一部無理由，依民事訴訟法第四百五十條、第四
百四十九條第一項、第七十九條但書、第八十五條第一項前段，判決如主文。
中      華      民      國    九十二    年     十二     月     三十     日
~B1民事第三庭審判長法  官  陳照德
~B2                法  官  曾謀貴
~B3                法  官  蔡王金全
右為正本係照原本作成。
不得上訴。
~B                書記官  阮正枝
中      華      民      國    九十二    年     十二     月    三十一    日
                                                                        Ｈ


司法院資訊處製作；財團法人民間司法改革基金會備份。
